臺灣臺中地方法院民事判決　九十一年度訴字第六四四號
　　原　　　告　　塑恆股份有限公司
　　法定代理人　　丙○○
　　複　代理人　　丁○○
　　法定代理人　　乙○○
　　訴訟代理人　　甲○○
右當事人間請求給付工程款事件，本院判決如左：
    主      文
被告應給付原告新臺幣玖拾參萬玖仟玖佰肆拾柒元，及自民國九十年十一月十三日起
至清償日止，按年息百分之五計算之利息。
訴訟費用由被告負擔。
本判決於原告以新臺幣參拾壹萬伍仟元供擔保後，得假執行。但被告如於假執行程序
實施前，以新臺幣玖拾參萬玖仟玖佰肆拾柒元為原告預供擔保後，得免假執行。
    事      實
甲、原告方面：
一、聲明：（一）被告應給付原告新台幣（下同）九十三萬九千九百四十七元，及自
    支付命令送達之翌日起至清償日止，按年息百分之五計算之利息。（二）願供擔
    保，請准予假執行之宣告。
二、陳述：
（一）兩造於民國（下同）八十八年四月一日簽訂有二份工程合約書，由原告承攬被
      告已承攬之台北縣八里鄉大崁國小之「塑鋼門窗工程」，及桃園縣大有國小「
      塑鋼門窗工程（含廁所隔間）」之工程，其中大崁國小部分，總工程款為六百
      二十萬元。惟被告另有追加工程，工程完工後，經雙方加減帳後，該工程款總
      價計為六百二十八萬二千三百零四元，此有被告用印之「大崁國小結算單」可
      證，而被告僅給付五百六十六萬二千三百零四元，尚有六十二萬元未給付。另
      「大有國小」部分原定總工程款為九百四十八萬一千七百元，惟嗣後該工程有
      追加及減作，雙方曾對追加及減作部分會同計算加減帳，結果為三十一萬八千
      九百四十六元，是總工程價為九百八十萬零六百四十六元，惟原告請款時，經
      陳必凱（被告公司之工地主任）要求扣款及折讓，經原告同意扣款及折讓一萬
      六千七百零四元，而被告僅給付九百四十六萬三千九百九十五元，是就本工程
      被告尚有三十一萬九千九百四十七元之工程款未給付。合計尚有九十三萬九千
      九百四十七元之工程款尚未給付。
（二）對於被告抗辯所為之陳述：
  １、就大崁國小部分：被告稱因工程部分有瑕疵，尚未驗收完成云云，姑不論是否
      屬實，縱認屬實，工程有瑕疵部分，亦係被告或其他廠商施工之範圍與原告所
      承攬之部分無關。
  ２、就大有國小部分：被告八十八年六月一日之工作聯絡單曾指示原告對大有小工
      地塑鋼門窗追加部分於三日內進場施工完畢，足見該部分之追加工程為被告所
      知悉，且確經被告同意並指示原告進場施工。又依兩造所訂之工程契約書第二
      及第四條、被告有變更或增減工程數量之權且被告派駐之工地主任或工地人員
      有監督及指揮工作之權。而有關此部分工程之追加及減作，除有陳必凱所簽之
      報價單外，被告之另位工地主任高健藏（即陳必凱之前手）於八十八年六月五
      日簽名確認之計價明細表，其中之「塑鋼窗訂金」部分即為工程追加之部分（
      按此僅為部分之追加工程），由於上述八十八年六月五日之計明細表將圖號Ｗ
      １部分誤列為減作，應予補回，且另有立窗補賠（即報價單所載門窗重立窗，
      打石補賠工資）三萬元漏列，故高健藏於八十八年七月五日又在計價明細表上
      簽名確認，上述計價明細表資料，雖未將廁所隔間之數量、單價列入（按嗣後
      陳必凱簽名確認之報價單即有將廁所隔間部分之數量、單價列入）但已足以證
      明大有國小之工地確有工程追加之事實。嗣該追加之工程款部分，原告曾開具
      九十年九月六日之統一發票向被告請款，被告並無異議，亦加以收受。是被告
      否認大有國小有追加工程乙事，顯無理由。
三、證據：提出工程合約書影本二份、大崁國小結算單影本二份、報價單影本二份（
    大有國小部分）、工程聯絡單影本乙紙、八十八年六月五日及七月五日之計算明
    細表影本各乙份（大有國小）、統一發票影本乙紙為證。
乙、被告方面：
一、聲明：原告之訴及假執行之聲請均駁回。如受不利之判決，並願供擔保，請准免
    為假執行之宣告。
二、陳述：
（一）對於大崁國小部分，初以工程有瑕疵尚未驗收，且被告尚未給付之金額為五十
      五萬五千四百零一元，嗣於審理中經兩造核對結果，被告已對尚有六十二萬元
      未給付乙事，不爭執，且願為給付。
（二）然大有國小部分，否認有追加工程部分，縱認有施作追加工程部分，亦因被告
      之工地主任高健藏、陳必凱二人均無追加工程之權限，是原告就大有國小所請
      求有關追加工程部分，被告自無庸負責。是依此而論，大有國小部分，原告僅
      得請求一萬七千七百零五元。
（三）依兩造所訂之工程合約其中附加條款第一條所示內容，原告應依被告與業主之
      合約施作系爭工程，然依被告與學校間之營繕工程結算明細表，並無從認定大
      崁國小部分有原告所稱追加工程部分之施工。
三、證據：提出原告簽收單明細表影本二份（大有、大崁國小各乙份）、驗收紀錄表
    影本乙份、工程結算明細表乙份（大有國小）、營繕工程結算明細表影本乙份（
    大有國小）為證。並請求訊問證人高健藏、陳必凱、黃有良（建築師）。
    理      由
一、本件原告起訴主張，兩造於八十八年四月一日，分別就台北縣八里鄉大崁國小之
    「塑鋼門窗工程」，及桃園縣大有國小「塑鋼門窗工程（含廁所隔間）」，訂有
    承攬契約，由原告承攬被告所承攬之上開二國小新建工程其中之系爭工程，系爭
    二工程均已完工，其中大崁國小部分，總工程款（含追加工程）為六百二十八萬
    二千三百零四元，而被告僅給付五百六十六萬二千三百零四元，尚有六十二萬元
    未給付。另「大有國小」部分原定總工程款為九百四十八萬一千七百元，惟嗣後
    該工程有追加及減作，雙方曾對追加及減作部分會同計算加減帳，結果為三十一
    萬八千九百四十六元，是總工程價為九百八十萬零六百四十六元，惟原告請款時
    ，經陳必凱（被告公司之工地主任）要求扣款及折讓，經原告同意扣款及折讓一
    萬六千七百零四元，而被告僅給付九百四十六萬三千九百九十五元，是此部分之
    工程款，被告尚有三十一萬九千九百四十七元未給付，合計尚有九十三萬九千九
    百四十七元之工程款尚未支付，經原告請求付款，竟遭被告拒絕，爰依承攬契約
    之法律關係請求被告給付上開工程款，及自支付命令送達之翌日起按年息百分之
    五計算之法定遲延利息；被告則對於大崁國小部分之系爭工程已完工，且尚有六
    十二萬元之工程款尚未支付乙情，並不爭執，並於審理中表示，願支付該部分之
    工程款。然對於大有國小部分，雖對於原總工程款及已支付之金額並不爭執，惟
    否認原告有施作追加工程之部分，且縱認有施作該部分之情事，亦係未經被告之
    同意，被告公司之工地主任，並無權追加工程，是有關原告就追加工程款部分即
    三十一萬八千九百四十六元之請求，並無理由。是就大有國小部分，原告所得請
    求之工程款僅為一萬七千七百零五元等語，資以抗辯。
二、查本件兩造間訂有上開系爭二工程承攬契約（註：次承攬亦為承攬，為債權契約
    ，定作人勿庸對標的物具有處分權為必要，被告就本件次攬契約關係而言係定作
    人，原告則為承攬人），其中大崁國小部分被告尚有六十二萬元之工程款尚未給
    付乙情，業據被告所不爭執。其中大有國小部分，總工程款為九百四十八萬一千
    七百元，被告就此工程已支付九百四十六萬三千九百五十五元之事實，業據兩造
    陳明，並有原告提出之工程合約書影本二份為證，自堪信為真實。
三、按稱承攬者，謂當事人約定，一方為他方完成一定之工作，他方俟工作完成，給
    付報酬之契約。約定由承攬人供給材料者，其材料之價額，推定為報酬之一部。
    報酬應於工作交付時給付之，無須交付者，應於工作完成時給付之。工作係分部
    交付，而報酬係就各部分定之者，應於每部分交付時，給付該部分之報酬。民法
    第四百九十條、第五百零五條，分別定有明文。惟基於契約自由原則，契約當事
    人得自由約定契約的內容（即內容自由），則當事人自亦可以契約排除任意規定
    之適用甚明。是以本件兩造就系爭工程報酬之支付（包含支付之時期、數額）自
    以兩造間之契約約定為優先，先予敘明。是依兩造間所訂之上開承攬契約（工程
    契約書部分）第二條以觀，縱然以驗收為部分付款之履行期，惟上開大崁國小工
    程業經驗收，且尚餘有六十二萬元之工程款未給付不爭執，已如前述，並稱願意
    支付（本院九十一年九月九日審理筆錄）。是此部分原告之請求，即有理由，應
    予准許，先予敘明。另就大有國小原來工程部分，被告亦稱已驗收，且亦願支付
    原告所請求除追加工程部分外之工程款（本院九十一年四月十五日調查筆錄）。
    是本件茲應審究者，厥為大有國小部分，有關原告所請求三十一萬八千九百四十
    六元之追加款部分，被告是否有支付之義務？
四、次按，基於私法自治原則，個人係就自己之行為負責（即自我決定、自我拘束、
    自我負責），然為滿足個人擴張自己經濟生活可能性、使無完全行為能力人能參
    與法律交易行為、使團體能參與法律交易等實際之需要，法律規定使自己受他人
    行為之拘束、對他人之行為負責，此類規定，學說上稱為歸責規範。而此歸責規
    範大別可分為三類，即有關契約之成立歸責規範、有關損害賠償之歸責規範及有
    關占有之歸責規範。就其中之有關契約成立之歸責規範而言，包含意定代理，此
    即民法第一百六十七條所稱：「代理權係以法律行為授與者，其授與應向代理人
    或向代理人對之為代理行為之第三人，以意思表示為之。」其法效果則依同法第
    一百零三條（即代理人所為法律行為之效力，直接對本人發生效力）。查證人高
    健藏、陳必凱二人為被告公司於系爭大有國小工程施工時之工地主任（註：前後
    任之關係）乙情，業據其二人證稱明確，並為兩造所陳明，是其二人於系爭大有
    國小工程原告於施作時係受僱於被告公司甚明。是就系爭工程有關之法律行為高
    健藏、陳必凱二人當獲被授予代理權（按代理權之授與非以基礎關係之存在為必
    要，即代理權之授與具有獨立性，然一般常情有基礎關係者，當被授予代理權，
    如店員有出售貨款之資格，並參照民法第一百零八條第一項）。另參諸，兩造所
    訂工程合約書其中之工程承攬約定事項第二、四條約定內容，及衡諸一般興建工
    程之常情，於承攬工程施工期間，若非數量、金額龐大之工程內容，工地主任亦
    有追加、減少部分工程之權限。本件大有國小之總工程款原計九百四十八萬一千
    七百元，已如前述。而本件追加工程部分之工程款為三十一萬八千九百四十六元
    ，已據原告提出經被告工地主任陳必凱簽認之報價單影本二紙為證，並經證人陳
    必凱、高健藏於十一年七月二十四日調查程序時證稱明白，互核相符。衡其比例
    ，依一般常情判斷，及依原告所提出被告就追加塑鋼門窗部分之工程絡單（內容
    為要求原告於三日內進場施作完畢）、及原告所開有關追加部分三十一萬八千九
    百四十六元數額之發票影本乙紙以觀。益證高健藏、陳必凱二人有關本件系爭大
    有國小追加、減少工程部分，獲有被告公司授與之代理權，自應對被告公司發生
    效力。
五、又按，受僱人、學徒或基於其他類似之關係，受他人之指示，而對於物有管領之
    力者，僅該他人為占有人。亦為民法第九百四十二條所明定，此即上述所稱有關
    占有之歸責規範。本件就系爭大有國小追加工程部分效力既應對被告公司發生效
    力，已如前述。而上開追加工程，亦已按工程明細表施作完成，並經驗收完畢乙
    情，亦據證人陳必凱於上開調查程序中陳明。是依上開民法第九百四十二條之歸
    責規範，自亦認已由被告公司受領工作無訛。按以，兩造間系爭大有國小原告原
    所承攬之部分，與追加部分，其工程內容存有同一性。而原系爭工程既業經驗收
    ，被告就此部分亦無爭執，並願付款，亦如前述。是以就系爭大有國小之追加工
    程部分當亦係經驗收無訛。是就此部分三十一萬八千九百四十六元之工程款，原
    告之請求亦屬於法有據，亦應予以准許。被告上開否認有追加工程之部分，或其
    公司之工地主任無追加工程之權限，甚或以被告公司向業主（即大有國小）請款
    之項目而支付工款程等辯稱，均要無足採。
六、綜上所述，原告之主張尚屬可採，被告上開之抗辯均無從成立。從而，原告依承
    攬契約之法律關係（並參照民法第一百九十九條）請求被告給付尚未支付之工程
    款餘額九十三萬九千九百四十七元（即大崁國小部分六十二萬元、大有國小部分
    三十一萬九千九百四十七元），及自支付命令（即起訴狀繕本）送達之翌日（即
    九十年十一月十三日）起至清償日止，按年息百分之五計算之利息，於法有據，
    自應予淮許，爰為判決如主文第一項所示。
七、本判決兩造均陳明願供擔保，聲請宣告假執行或免為假執行，核無不合，爰分別
    酌定相當之擔保金額，予以准許。
八、據上論結，本件原告之訴為有理由，依民事訴訟法第七十八條、第三百九十條第
    二項、第三百九十二條，判決如主文。
中　　　華　　　民　　　國　　九十一　　年　　　十　　　月　　二十一  　日
                                            臺灣臺中地方法院民事第四庭
~B法　　　官　陳添喜
右為正本係照原本作成
如對本判決上訴，須於判決送達後廿日內向本院提出上訴狀
中　　　華　　　民　　　國　　九十一　　年　　　十　　　月　　二十一　　日
~B法院書記官
